【裁判字號】    97,交抗,112
【裁判日期】    970331
【裁判案由】    聲明異議
【裁判全文】
臺灣高等法院高雄分院刑事裁定         97年度交抗字第112號
抗  告  人  高雄市政府交通局
法定代理人  甲○○
受處分人    乙○○
上列抗告人因受處分人違反道路交通管理處罰條例聲明異議案件
，不服臺灣高雄地方法院中華民國97年1月31日裁定（96年度交
聲字第1165號），提起抗告，本院裁定如下：
    主  文
原裁定撤銷，發回台灣高雄地方法院。
    理  由
一、本件原裁定以：原處分機關以異議人即受處分人乙○○（原
    名李培滋），於民國90年10月3 日晚上9 時25分許，在高雄
    市○○路，因未領有駕駛執照駕車及行經有燈光號誌管制之
    交叉路口闖紅燈，經高雄市政府警察局三民第一分局以異議
    人違反道路交通管理處罰條例第21條第1 項第1 款、第53條
    第1 項規定，當場攔停並逕行掣單舉發，並於96年11月6 日
    經高雄市政府交通局裁處新臺幣（下同）1 萬4100元，固有
    原舉發單位即高雄市警察局三民第一分局於90年10月3 日所
    掣開之高市警刑字第B00000000 號舉發違反道路交通管理事
    件通知單、高雄市政府交通局96年11月6 日高市府交裁字第
    裁32-B00000000號裁決書各1 紙在卷足稽。惟(一)行政行為應
    受法律及一般法律原則之拘束；行政行為，非有正當理由，
    不得為差別待遇，行政程序法第4 條、第6 條分別定有明文
    。而平等原則為行政法之一般法律原則，係由憲法第7 條所
    衍生，亦稱為禁止差別待遇原則，意指行政權的行使，不論
    在實體上或程序上，相同事件應為相同處理，非有合理的正
    當理由，不得為差別待遇，此落實在行政法之具體表現即同
    法第6 條之規定；憲法第7 條之平等原則亦導出「禁止恣意
    原則」，意指在行政的領域裡，行政機關在作成決定之際，
    僅能依事理的觀點為行為，而且其所作成的一切處置，均應
    與其所擬規制的實際狀態相當，所謂「恣意」是指任性，專
    斷毫無標準且隨個人好惡之決定，而禁止恣意原則，不僅禁
    止故意的恣意行為，復禁止任何客觀上違反憲法基本精神及
    事物本質行為，因此，所謂恣意，實際上等同於欠缺適當的
    、充分的事理上理由；(二)違反道路交通管理事件行為人，未
    依規定自動繳納罰鍰，或未依規定到案聽候裁決，處罰機關
    應於舉發違反道路交通管理事件通知單送達2 個月內依標準
    表逕行裁決之，違反道路交通管理事件統一裁罰基準及處理
    細則第44條第1 項定有明文。此項規定顯係主管機關即交通
    部與內政部為補充前揭道路交通管理處罰條例漏未對處罰機
    關於受理違反道路交通管理事件裁決時效所為之補充性質行
    政命令，然因該細則第44條第1 項並未規定處罰機關違反「
    2 個月」期間之規定時，有失權之效果，故解釋上該規定屬
    訓示之規定，惟處罰機關仍不得恣意違反上開「2 個月」之
    期間，如處罰機關遇有違反道路交通管理事件行為人，未依
    規定自動繳納罰鍰，或未依規定到案聽候裁決時，未依上開
    行政命令之規定於舉發違反道路交通管理事件通知單送達2
    個月內依標準表逕行裁決，竟無故延宕數年後始加以裁決，
    致使受處分人對違規之事實有爭執時，因時間之經過，致未
    能即時、適時提出有利之證據，而蒙受重大之不利益，此處
    罰機關無故延宕達數年之後始逕行裁決之行為，即屬恣意行
    為，查本件原處分機關所為之裁決，由違規時間、舉發日期
    起至裁決之日止，已逾6 年餘，有前揭卷附舉發違反道路交
    通管理事件通知單及違反道路交通管理事件裁決書各1 紙可
    稽，此顯逾上開違反道路交通管理事件統一裁罰基準及處理
    細則第44條第1 項裁決期限之規定且屬情節重大，末經本院
    遍閱全卷亦難認原處分機關此番延宕有何正當、合理之理由
    ，則原處分機關對異議人所為之裁決顯已違反行政程序法第
    6 條所揭櫫之平等原則而違反情節重大，其處分亦難認屬合
    法。(三)行政罰法雖於94年2 月5 日經總統公布，於95年2 月
    5 日始正式施行，惟觀之行政罰法第27條第1 項規定：「行
    政罰之裁處權，因3 年期間之經過而消滅。」及參照該條立
    法意旨：「本條係有關行政罰裁處權時效之規定。按行政罰
    裁處權之行使與否，不宜懸之過久，而使處罰關係處於不確
    定狀態，影響人民權益，惟亦不宜過短，以免對社會秩序之
    維護有所影響，爰於第1 項定其消滅時效為3 年。第2 項並
    就時效之起算點加以明定，以杜紛爭。至行政罰之執行時效
    ，則依行政執行法第7 條第1 項規定處理」可知，公路主管
    機關對於違反道路交通管理事件行為人，其是否行使裁罰權
    ，實不宜久懸不決，而使處罰關係處於不確定狀態，致影響
    人民權益。據此，雖行政罰法尚未施行，亦應適用該法第27
    條有關行政罰裁處權時效之法理，以審酌主管機關之處分。
    綜上所述，原處分機關對本件之裁罰期限既違反主管機關所
    定違反道路交通管理事件統一裁罰基準及處理細則第44 條
    第1 項之規定，亦屬違反行政程序法第6 條所定平等原則之
    規定且情節重大，從而原處分機關對異議人所為之裁處，即
    非適法，因而撤銷原處分機關對於異議人科處罰鍰新台幣1
    萬4100元之處分，固非無見。
二、抗告意旨則以：異議人雖係於90年10月3 日因交通違規遭舉
    發，惟行政罰法施行前（95年2 月5 日）之違規行為，未經
    裁處，直至96年11月6 日行政罰法施行後始受裁決，依行政
    罰法第27條第1 項、第2 項及第45條第1 項及第2 項規定觀
    之，尚未逾越3 年法定時效期間。且舉發通知單僅為觀念通
    知，裁決書始為行政機關之行政處分，因此警方所製作之交
    通管理事件單，不適用行政程序法第131 條請求權計算時效
    之規定。再者，道路交通管理處罰條例就裁處權時效並無特
    別規定，是以有關道路交通管理處罰條例案件之裁處權時效
    ，應依行政罰法第45條第2 項之規定辦理等語，指摘原裁定
    不當。
三、經查：
  (一)道路交通管理處罰條例第92條第3 項授權訂定之違反道路交
    通管理事件統一裁罰基準及處理細則第44條第1 項固規定：
    處罰機關仍應於舉發違反道路交通管理事件通知單送達且逾
    越應到案期限60日後之2 個月內為逕行裁決之」。惟公法上
    裁處權有關時效規定，係實體法上有關人民與國家間權利義
    務之規定，應以法律明文規範之，並非僅由違反道路交通管
    理事件統一裁罰基準及處理細則即可拘束之，因此上開規定
    之裁決期限，應僅為訓示規定或注意規定，並無科以行政機
    關必須一定於該期限內為裁決之效力，亦非有關公法上裁罰
    權之時效起算基準時點之規定。
  (二)按公法上請求權，係指公法上權利義務主體相互間，基於公
    法，一方得請求他方為為特定給付之權利，包括人民對行政
    機關之公法上請求權及行政機關對於人民之公法上請求權。
    行政程序法第131 條第1 項規定「公法上之請求權，除法律
    有特別規定外，因五年間不行使而消滅」，即係有關公法上
    請求權之時效規定。而「裁處權」係國家對違反行政法義務
    者得課處行政罰之權力，屬形成權，與公法上請求權不同，
    故行政罰法第27條規定：行政罰之裁處權因3 年期間之經過
    而消滅。前項期間自違反行政法上義務之行為終了時起算，
    但行為之結果發生在後者，自該結果發生起算。與行政程序
    法第131 條第1 項之公法上請求權時效係屬二事。亦即行政
    程序法第131 條第1 項之適用對象為公法上請求權，與行政
    罰裁處權之行使無關（台灣高等法院94年法律座談會刑事類
    提案第18號參照）。本件受處分人違規行為之裁罰時效自應
    依行政罰法第27條第1 項所規定計算裁罰權之時效。
  (三)如前所述，行政罰法第27條第1 項之3 年期間之起算點係「
    自違反行政法上義務之行為終了時起算」。惟同法第第45條
    規定「本法施行前違反行政法上義務行為應受處罰而未經裁
    處，於本法施行後裁處者，除第15條、第16條、第18條第2
    項、第20條及第22條規定外，均適用之。前項行政罰之裁處
    權時效，自本法施行之日起算」，而行政罰法係於95年2 月
    5 日施行，是行政罰法第45條之規範主要是為處理過渡時期
    之裁罰時效問題，從而行政罰法第45條第2 項，係同法第27
    條第2 項之特別規定，因此應適用行政罰法第45條第2 項之
    規定「自本法施行之日起算」。本件受處分人係於90年10月
    3 日違規，於96年11月6日始受裁決處分，依刑政罰法第45
    條第2 項「自本法施行日（95年2 月5 日）起算」，故需至
    98年2 月5 日始逾時效，原裁定認已逾裁罰時效，尚有未洽
    ，抗告人執上開理由抗告，指摘原裁定不當為有理由，應由
    本院將原裁定撤銷，發回台灣高雄地方法院更為妥適之裁定
    。
四、據上論結，應依道路交通案件處理辦法第26條，刑事訴訟法
    第41條前段，裁定如主文。
中    華    民    國    97    年    3     月    31    日
                  刑事第七庭    審判長法  官  莊飛宗
                                      法  官  邱明弘
                                      法  官  李嘉興
以上正本證明與原本無異。
不得再抗告。
中    華    民    國    97    年    3     月    31    日
                                      書記官  郭榮芳


司法院資訊處製作；財團法人民間司法改革基金會備份。
